臺灣高等法院民事判決　　　　　　　　　93年度上字第1041號
上　訴　人　丙○○
　　　　　　甲○○
　　　　　　乙○○
共　　　同
訴訟代理人　曾肇昌律師
被　上訴人　丁　○
訴訟代理人　張淑敏律師
上列當事人間履行契約等事件，上訴人對於中華民國93年10月19
日臺灣士林地方法院93年度訴字第636號第一審判決提起上訴，
經本院於中華民國94年7月12日言詞辯論終結，判決如下：
    主  文
上訴駁回。
第二審訴訟費用由上訴人負擔。
    事實及理由
一、上訴人主張：上訴人之父陳廷居生前以其所有坐落台北縣汐
    止市○○段橫科小段702之1等地號土地與被上訴人合建，於
    民國（下同）78年4月2日簽訂土地交換房屋合作委建合約（
    下稱系爭委建合約），嗣於80年3月18日訂立補充協議書（
    下稱系爭補充協議書），又於80年6月7日簽訂房屋分配確認
    協議書（下稱系爭房屋分配確認協議書），復於80年10月11
    日訂立分屋確認書（下稱系爭分屋確認書）。而依系爭補充
    協議書第4條約定，原委建合約第4條房屋分配計算方式以地
    主所提供建築基地面積56%，再乘以3層為限，不包括陽台及
    公共使用部分在內，又依系爭分屋確認書第1條第1款約定，
    陳廷居分得之房屋面積為85.5坪，即每戶28.5坪，惟實際上
    上訴人丙○○分得1樓面積為59.55平方公尺（18.01坪），
    不足10.49坪；上訴人甲○○分得2樓，上訴人乙○○分得3
    樓，面積各為87.62平方公尺（26.50坪），各不足2坪。而
    依系爭分屋確認書第3條約定，被上訴人就不足部分應按每
    坪單價新台幣（下同）19萬2千元補償上訴人，故被上訴人
    應補償上訴人丙○○201萬4千元、補償上訴人甲○○及乙○
    ○各38萬4千元。又被上訴人就上訴人分得之房屋，遲至93
    年4月30日始經原法院強制執行點交予上訴人丙○○及甲○
    ○，另上訴人乙○○之房屋則於86年3月17日經法院拍賣，
    故被上訴人就上訴人丙○○、甲○○部分各遲延點交10年4
    個月（即自83年1月1日起至93年4月30日止），就上訴人乙
    ○○部分遲延點交3年2個月（即自83年1月1日起至86年3月
    17日止），上訴人因此受有五年期間相當於租金之損害，就
    上訴人丙○○部分合計為78萬元，上訴人甲○○部分合計為
    108萬元，上訴人乙○○部分合計為57萬元。爰請求被上訴
    人應給付上訴人丙○○279萬4千元，給付上訴人甲○○146
    萬4千元，給付上訴人乙○○95萬4千元，並均加付自起訴狀
    繕本送達翌日起算之法定遲延利息等語。原審為上訴人敗訴
    之判決，上訴人不服，提起上訴，並聲明：(一)原判決廢棄。
    (二)被上訴人應給付上訴人丙○○279萬4千元、上訴人甲○○
    146萬4千元、上訴人乙○○95萬4千元，並各自起訴狀繕本
    送達翌日起至清償日止，按年息5%計算之利息。(三)願供擔保
    請准為假執行宣告。
二、被上訴人則以：上訴人之父陳廷居與被上訴人所簽訂之系爭
    補充協議書第4條雖約定房屋分配計算以陳廷居所提供建築
    基地面積乘以56%，再乘以三層為限，不包括陽台及公共使
    用部分，惟雙方嗣於系爭房屋分配確認協議書第4條改約定
    ：「陳廷居應換取前棟Ｂ戶一至三樓全部，其餘不足一戶部
    分，價值為新台幣貳佰捌拾玖萬柒仟貳佰元正，則暫行保留
    ，其折價處理方式另議」，而該協議書前文並記載：「其所
    有權及可登記之使用面積，應遵照甲方提出向地政機關聲請
    登記之勘測結果，據以登記產權，絕無異議」，則上訴人僅
    能分配取得前棟Ｂ戶一至三樓全部建物，其餘不足部分，再
    由被上訴人補貼上訴人2,897,200元，此外，上訴人不得再
    向被上訴人為任何之請求。又依系爭分屋確認書第1條、第3
    條、第6條及系爭委建合約書第4條約定，陳廷居所分得建物
    面積100.6坪係包括公共設施面積，上訴人僅依系爭補充協
    議書約定主張其分得之建物不包括陽台及公共使用部分在內
    ，自不可採。又被上訴人已依系爭分屋確認書約定分配足額
    面積之建物予上訴人，並依上訴人之請求於92年6月21日給
    付上訴人1,708,616元，且依本院90年度上更(四)字第261號判
    決，於92年6月21日上訴人丙○○、甲○○將坐落台北縣汐
    止市○○○段39地號土地（下稱系爭39號土地）應有部分
    433/10000之土地辦理所有權移轉登記予被上訴人同時，將
    門牌號碼為台北市縣汐止市○○路67巷16弄14號1樓房屋（
    下稱系爭1樓房屋）及車位連同所有權狀交付予上訴人丙○
    ○，將同址2樓房屋 (下稱系爭2樓房屋）連同所有權狀交付
    予上訴人甲○○，將同址3樓房屋 (下稱系爭3樓房屋）連同
    所有權狀交付予上訴人乙○○。被上訴人並數度通知上訴人
    點交房屋，詎上訴人均以被上訴人未繳交系爭房屋之管理費
    為由拒絕點收房屋，而執意聲請法院強制執行，嗣於93年4
    月30日經執行點交完畢，惟此遲延點交房屋非因可歸責於被
    上訴人之事由所致；至於上訴人乙○○所分得系爭3樓房屋
    ，因遭其債權人聲請法院強制執行而於86年3月17日拍定，
    並未依約將土地所有權移轉登記予被上訴人，是上訴人請求
    被上訴人賠償遲延交屋之損害，均屬無據等語，資為抗辯。
    原審為被上訴人勝訴之判決，被上訴人對於上訴人之上訴則
    聲明：(一)上訴駁回。(二)如受不利之判決，願供擔保免為假執
    行宣告。
三、查上訴人之被繼承人陳廷居生前以其所有坐落台北縣汐止市
    ○○段橫科小段702之1等地號土地與被上訴人合建房屋，於
    78年4月2日簽訂系爭委建合約，嗣於80年3月18日訂立系爭
    補充協議書，又於80年6月7日訂立系爭房屋分配確認協議書
    ，復於80年10月11日訂立系爭分屋確認書。又陳廷居於81年
    6月26日死亡，由上訴人繼承等情，為兩造所不爭執，並有
    上開委建合約書、補充協議書、房屋分配確認協議書、分屋
    確認書等件附卷為證（見原審卷第12至20、53頁），堪信為
    真正。
四、上訴人主張其受分配房屋坪數不足之事實，為被上訴人所否
    認。經查：
  (一)依系爭委建合約第4條「房屋分配辦法（分配方式）」約定
    ：「甲方（指陳廷居）分得乙方（指被上訴人）在建築法規
    許可範圍內所興建之建築物位於第一至三層之部分建物，甲
    方所分得房屋面積以所提供可供建築之基地面積乘百分之五
    十六乘三層為限，另分得地下層部分一個車位為限，其面積
    包括主建物面積、公共使用面積等，以地政機關登記為準，
    其他部分全歸乙方所有」（見原審卷第13頁）。是依此約定
    ，上訴人所受分配房屋面積係包括主建物及公共使用部分面
    積在內。
  (二)依系爭補充協議書第4條約定：「原約（即系爭委建合約）
    第四條房屋分配計算方式改以甲方（指陳廷居等地主）各人
    所提供可建築基地面積乘以百分之五十六再乘以三層為限，
    不包含陽台及公共使用部分在內。甲方同意如乙方所設計圖
    面，其陽、平台部分不足八分之一附建時，則改依建照核准
    圖為准，互不補貼差額。其位置限位於第一至第三樓部分房
    屋所在，地下層車位其分配方式則仍按原約第四條約定辦理
    。（如陽、平台部分不足八分之一附建以整棟為處理原則」
    （見原審卷第20頁）。則依上開約定，就上訴人受分配房屋
    面積之計算，則修正系爭委建合約之約定，改為不包括陽台
    及公共使用部分面積在內。
  (三)依系爭房屋分配確認協議書約定：「茲依民國八十年三月十
    八日甲（指陳廷居等地主）、乙（指被上訴人）雙方所訂補
    充協議書第四條約定，以甲方各人所提供可供建築基地面積
    乘以百分之五十六再乘以層計算分配房屋。業經甲、乙雙
    方重作協議，同意改依現所換算價位並由甲方依乙方送請建
    照圖編定之房屋位置及面積範圍為限分得，即以本協議所載
    為準。唯其所有權及可登記之使用面積，應遵照甲方提出向
    地政機關聲請登記之勘測結果，據以登記產權，絕無異議。
    ．．．陳廷居應換取前棟Ｂ戶壹至樓全部，其餘不足壹戶
    部分，價值為新台幣貳佰捌拾玖萬柒仟貳佰元整，則暫行保
    留，其折價處理方式另議。本房屋分配，業經乙方確認無誤
    （如後附件），嗣後不得再另行要求」（見原審卷第53頁）
    。則就上訴人應受分配房屋，除約定房屋坐落位置更換為前
    棟Ｂ戶一至三樓全部外，並約定房屋面積係以地政機關登記
    面積為準。是上訴人主張上開約定僅係單純約定由後棟換取
    前棟Ｂ戶而已，未就房屋面積計算方式另為約定云云，即有
    未合，而不足取。
  (四)依系爭分屋確認書約定：「茲就甲方（指陳廷居）、乙方（
    指被上訴人於中華民國七十八年四月二日所訂立土地交換房
    屋委建契約書第四條、第五條第五款之約定及於中華民國八
    十年三月十八日所簽定之補充協議書，以及於中華民國八十
    年六月七日所簽定之分屋協議書訂立本分屋確認書。一房屋
    分配：(一)甲方分得：甲方就其所提供之可供建築之土地面積
    約陸拾點肆伍坪，依合約所訂甲方可分得房屋面積106.60
    坪，因需提供6坪之房屋面積予土地承租人，故其應得之房
    屋面積修正為100.60坪。依據分屋協議書所訂，甲方分得房
    屋位於乙方興建訂名為忠孝新殿編號為Ｂ棟1至3樓全部（面
    積合計為85.50坪）及位於地下一層編號Ｈ之使用位置（原
    分配之位置為編號Ｆ，於中華民國八十年九月二十日甲方提
    出要求更換，並經乙方同意而訂定），其餘未滿一戶之面積
    約16.50坪（甲方應得之房屋面積扣除甲方實際分得房屋面
    積之值，其中差額1.4坪係因甲方認為公共設施負擔面積過
    多，僅認定其實際分得面積為84.10坪，乙方為使分屋手續
    得順利完成，以免影響興建案工作進度，故由乙方所應分得
    房屋面積中提撥給予甲方）．．．三分屋後為未滿一戶之房
    屋及應持有之土地面積之處理：甲方經分屋後尚餘16.50坪
    之房屋且未滿一戶之房屋，其應持有之土地面積為4坪。依
    據協議書所定，分屋後所產生未滿一戶房屋之餘坪按乙方所
    定之單價（19.2萬/坪）出售予乙方，有關因移轉所產生之
    稅捐概由甲方負責繳納．．．六有關本確認書未定事宜，仍
    依甲、乙雙方於中華民國七十八年四月二日所訂土地交換房
    屋委建契約書辦理」（見原審院卷第54、55、57頁）。可見
    上開約定乃係補充系爭房屋分配確認協議書，明定上訴人應
    受分配房屋之位置確定為Ｂ棟1至3樓全部，房屋面積合計為
    85.50坪，其餘未滿一戶之面積約16.50坪，由被上訴人以每
    坪19萬2千元價購。又查，上訴人應受分配房屋面積為
    100.60坪，扣除實際受分配Ｂ棟1至3樓全部面積85.50坪後
    ，其餘未滿一戶之面積原應為15.1坪，然因陳廷居認為「公
    共設施負擔面積過多」，因而協議由被上訴人自其應分得房
    屋面積中提撥1.4坪予陳廷居，而以16.50坪計算，並由被上
    訴人價購。由此益徵，上開約定所指上訴人應分得房屋面積
    100.60坪及Ｂ棟1至3樓全部面積85.50坪，均包含公共設施
    面積在內。是上訴人主張就其應受分配房屋面積之計算方式
    ，仍應依系爭補充協議書第4條之約定不包括陽台及公共使
    用部分云云，自屬無據。
  (五)查上訴人丙○○受分配之系爭1樓房屋，其登記面積為：主
    建物59.55平方公尺、騎樓19.95平方公尺、附屬建物平台
    12.19平方公尺；上訴人甲○○、乙○○分別受分配系爭2樓
    、3樓房屋，其登記面積為：主建物87.62平方公尺、附屬建
    物陽台12.19平方公尺，合計上訴人受分配房屋總面積為
    291.31平方公尺，合計為88.12坪（291.31×0.3025＝88.12
    ，小數點以下四捨五入），此有建物所有權狀在卷可稽（見
    原審卷第21至23頁）。可見上訴人實際受分配房屋總面積已
    逾被上訴人依約應分配予上訴人之房屋總面積，並無坪數不
    足情事，故上訴人請求被上訴人就分配房屋坪數不足部分予
    以補償，洵屬無據，不應准許。
五、上訴人主張被上訴人遲延點交系爭房屋，致上訴人受有相當
    於租金之損害之事實，亦為被上訴人所否認。經查：
  (一)查系爭房屋於82年3月10日建築完成取得使用執照，並於82
    年5月6日登記為上訴人所有之事實，為兩造所不爭執，並有
    建物所有權狀附卷可稽（見原審卷第21至23頁），堪信為真
    正。又上訴人前於83年間以被上訴人為被告，向原法院起訴
    請求被上訴人交付系爭房屋、車位及建物所有權狀等（下稱
    前訴訟），經本院於91年11月26日以90年度上更(四)字第261
    號判決：(一)於上訴人丙○○、甲○○各將所有系爭39號土地
    應有部分433/10000移轉登記予被上訴人，並給付90萬元予
    被上訴人之同時，被上訴人應將系爭1樓房屋連同所有權狀
    交付予上訴人丙○○；將系爭2樓房屋連同所有權狀交付予
    上訴人甲○○；將系爭3樓房屋連同所有權狀交付予上訴人
    乙○○；並將同地號地下室停車場，建號2725號，面積
    690.87平方公尺，應有部分各170/10000之82汐建字第4547
    號、4548號、4549號所有權狀，依序交付予上訴人丙○○、
    甲○○、乙○○，並將如該判決附圖所示Ｈ部分之停車位交
    付上訴人甲○○。(二)被上訴人應給付上訴人991,667元及自
    83年3月16日起至清償日止，按年息5%計算之利息。兩造對
    該判決均提起第三審上訴，經最高法院於92年5月1日以92年
    度台上字第881號判決駁回兩造之上訴而告確定等情，亦為
    兩造所不爭執，並有上開判決書在卷為證（見原審卷第61至
    101頁）。則依此確定判決，被上訴人於上訴人丙○○、甲
    ○○移轉系爭39號土地應有部分並給付90萬元之前，並不負
    有先行點交系爭房屋予上訴人之義務。
  (二)上訴人主張陳廷居早於80年12月31日即將系爭39號土地所有
    權狀交付予被上訴人指定之代書供辦理土地合併及地目變更
    ，嗣陳廷居於81年6月26日死亡，上訴人於辦妥繼承登記後
    ，即請仲介人與被上訴人交涉，然因被上訴人所指定之代書
    未能配合儘速辦理過戶手續，且因被上訴人拒付60萬元尾款
    、陳廷居預存增值稅及土地增值稅等款項，致無法辦理土地
    過戶事宜，故有關土地過戶責任，應由被上訴人自行負責，
    核與被上訴人所負交屋義務無關等語。惟查，上訴人上開主
    張業經前訴訟確定判決於理由欄中詳述其不可採之理由（參
    見本院90年度上更(四)字第261號判決第13、14、19至21頁，
    附於原審卷第73、74、79至81頁），而為上述對待給付判決
    ，是上訴人自不得於本件訴訟復執前詞主張其不負對待給付
    義務，進而主張被上訴人應自83年1月1日起即負有交付系爭
    房屋義務。故上訴人此部分之主張於法不合，自不足取。
  (三)查上訴人丙○○、甲○○於前訴訟判決確定後，於92年6月3
    日催告被上訴人依前訴訟確定判決履行，嗣上訴人丙○○、
    甲○○於92年6月21日交付系爭39號土地所有權狀予被上訴
    人指定之代書，嗣於92年7月17日辦妥該土地所有權移轉登
    記，而被上訴人亦於92年6月21日依上訴人之請求交付面額
    1,708,616元之支票予上訴人丙○○，並交付系爭房屋、車
    位所有權狀予上訴人等情，為兩造所不爭執，並有存證信函
    、支票、土地登記謄本等件附卷為證（見原審卷第58至60、
    102頁），堪信為真正。又被上訴人主張其於92年6月21日通
    知上訴人於92年8月17日點交系爭房屋時，上訴人甲○○表
    示被上訴人須先繳清系爭房屋所欠管理費，否則拒絕點收房
    屋，被上訴人復先後通知上訴人丙○○、甲○○於92年8 月
    27日、92年10月8日辦理點交房屋事宜，上訴人丙○○、甲
    ○○仍拒不辦理，嗣上訴人丙○○、甲○○向法院聲請強制
    執行後，被上訴人復依執行法院之命令，通知上訴人丙○○
    、甲○○於93年3月5日辦理交屋手續，而上訴人丙○○、甲
    ○○仍拒絕點收系爭房屋等情，業據提出律師函、掛號郵件
    收件回執、陳報狀等件為證（見原審卷第104至117頁）。又
    證人林明正亦到庭證稱：「（被告是否曾經通知原告要點交
    房屋？）是被告委託我用電話通知原告丙○○、甲○○兩位
    的。我是建設公司的員工。在92年8月27日及10月8日到現場
    點交房屋，我有去現場。原告在電話中有同意有來現場，沒
    有點交的原因是因原告要求被告要繳大樓管理費。雙方意思
    不一致，所以沒有點交」，「原告當時要求被告繳交85、6
    年到92年之管理費」，「管委會有提出要我們支付管理費，
    原告也認定要被告繳管理費，當初我已將土地所有權狀交付
    原告，8月27日要點交房屋但原告不收」，「當初是沒有磁
    卡，是因為他們沒有繳管理費，所以管理員沒有給他們磁卡
    」，「點交時，房屋都有整理好，瓦斯裝表費我有請原告提
    出收據再結算」等語（見原審卷第164至166頁）。是被上訴
    人主張系爭房屋1、2樓係因上訴人丙○○、甲○○爭執管理
    費負擔問題而拒絕受領一節，堪予採信。
  (四)按債權人對於已提出之給付，拒絕受領或不能受領者，自提
    出時起，負遲延責任，民法第234條定有明文。上訴人主張
    因被上訴人不繳納系爭房屋點交前所積欠之管理費，致無法
    取得大樓通行磁卡及車庫遙控器，而無法為完全之點交，上
    訴人自得拒絕受領等語。惟查，系爭房屋點交前之管理費應
    如何負擔，核與系爭房屋之點交無關，而上訴人於92年10月
    17日委由律師致函被上訴人及忠孝新殿管理委員會委員亦主
    張：「．．．惟因積欠管理費未繳，至今無法交付鑰匙及通
    行磁卡憑證．．．因管理費之繳付與否，與房屋之點交係兩
    回事，應分開處理．．．」（見原審卷第170頁），是上訴
    人丙○○、甲○○尚不能以被上訴人未繳納系爭房屋管理費
    為由，而主張拒絕受領系爭1、2樓房屋之點交。又被上訴人
    主張忠孝新殿大樓通行磁卡及車庫遙控器之發放係屬該大廈
    管理委員會之權限一節，為上訴人所不爭執，則被上訴人所
    負點交系爭房屋之義務即不包括交付大樓通行磁卡及車庫遙
    控器，衡情應係由上訴人於受領系爭房屋點交後，再以住戶
    身分向該大廈管理委員會申請核發。何況，上訴人亦自認其
    係於執行法院93年4月30日執行點交系爭1、2樓房屋後，始
    向該大廈管理委員會要求交付通行磁卡，而該委員會亦已發
    給上訴人等情（見原審卷第9、165頁），益徵上開大樓通行
    磁卡及車庫遙控器之交付與系爭房屋之點交並無附隨關係，
    故上訴人丙○○、甲○○亦不能以被上訴人未交付大樓通行
    磁卡及車庫遙控器即拒絕受領系爭1、2樓房屋之點交。則依
    上所述，上訴人丙○○、甲○○既於被上訴人點交系爭1、2
    樓房屋時拒絕受領，依前揭規定，自應由上訴人丙○○、甲
    ○○負遲延受領責任，是上訴人丙○○、甲○○主張被上訴
    人遲延交付系爭1、2樓房屋，並據以請求被上訴人賠償其所
    受損害，於法自有未合，而不應准許。至於上訴人主張忠孝
    新殿管理委員會因管理費爭執，一再阻撓系爭房屋1、2樓之
    點交程序，致上訴人丙○○、甲○○無法順利受領點交之事
    實縱然屬實，亦係上訴人丙○○、甲○○得否請求該管理委
    員會賠償之問題，上訴人丙○○、甲○○尚不能執此請求被
    上訴人賠償。
　(五)查被上訴人依前訴訟確定判決，於上訴人丙○○、甲○○移
  　轉系爭39號土地應有部分並給付90萬元予被上訴人時，被上
    訴人始負有交付系爭3樓房屋予上訴人乙○○之義務，已於
    前述。惟系爭3樓房屋於前訴訟判決確定前，早於86年3月17
    日經上訴人乙○○之債權人聲請強制執行而拍定之事實，為
    上訴人所自認（見原審卷第9頁），是被上訴人就此部分之
    交屋義務應認已履行完畢。上訴人乙○○主張被上訴人就系
    爭3樓房屋於83年1月1日起即負有交屋義務云云，顯與上開
    確定判決有違，而不可採，從而，上訴人乙○○請求被上訴
    人賠償其自83年1月1日起至86年3月17日止因遲延交屋所受
    損害云云，洵屬無據，不應准許。
六、綜上所述，上訴人請求被上訴人補償分配房屋面積不足之價
    金及賠償遲延交屋之損害，均為無理由，不應准許；其假執
    行之聲請亦因失所附麗，應併予駁回。故原審為上訴人敗訴
    之判決，核無違誤，上訴意旨指摘原判決不當，求予廢棄改
    判，為無理由，應予駁回。
七、據上論結，本件上訴為無理由，依民事訴訟法第449條第1項
    、第78條、第85條第1項前段，判決如主文。
中　　華　　民　　國　　94　　年　　7 　　月　　26　　日
　　　　　　　　　民事第四庭審判長法　官  張劍男
　　　　　　　　　　　　　　      法　官  蔡芳齡
　　　　　　　　　　　　　　      法　官  彭昭芬
正本係照原本作成。
如不服本判決，應於收受送達後20日內向本院提出上訴書狀，其
未表明上訴理由者，應於提出上訴後20日內向本院補提理由書狀
（均須按他造當事人之人數附繕本）上訴時應提出委任律師或具
有律師資格之人之委任狀；委任有律師資格者，另應附具律師資
格證書及釋明委任人與受任人有民事訴訟法第466條之一第一項
但書或第二項（詳附註）所定關係之釋明文書影本。
中　　華　　民　　國　　94　　年　　7 　　月　　27　　日
　　　　　　　　　　　　　　　　　書記官  丁華平
附註：
民事訴訟法第四百六十六條之一（第一項、第二項）：
對於第二審判決上訴，上訴人應委任律師為訴訟代理人。但上訴
人或其他法定代理人具有律師資格者，不在此限。
上訴人之配偶、三親等內之血親、二親等內之姻親，或上訴人為
法人、中央或地方機關時，其所屬專任人員具有律師資格並經法
院認為適當者，亦得為第三審訴訟代理人。
